臺北高等行政法院判決
　　　　　　　　　　　　　　　　　　 95年度簡字第00952號
原　　　告　甲○○
被　　　告　行政院農業委員會
代　表　人　蘇嘉全（主任委員）
訴訟代理人　乙○○
上列當事人間因老年農民福利津貼事件，原告不服行政院中華民
國95年11月9 日院臺訴字第0950093255號訴願決定，提起行政訴
訟。本院判決如下：
　　主  文
原告之訴駁回。
訴訟費用由原告負擔。
　　事  實
一、事實概要：
    緣原告之被繼承人張邱勸前由雲林縣二崙鄉農會於民國（下
    同）78年7 月17日向勞工保險局（以下簡稱勞保局）申報加
    入農民健康保險，並於88年5 月29日經由該農會向勞保局申
    請老年農民福利津貼（以下簡稱老農津貼），經該局准予發
    給。嗣勞保局以95年8 月24日保受福字第09560410060 號函
    原告，以張邱勸君經該局以94年7 月29日保受承字第094602
    31840 號函核定自78年7 月17日起取消農保被保險人資格，
    依老年農民福利津貼暫行條例第3 條及第4 條規定，應不得
    再申領老農津貼，前所溢領87年11月至94年3 月老農津貼計
    新臺幣（下同）246,000 元應予繳還，因張邱勸已於94年3
    月31日死亡，依法張邱勸前所溢領老農津貼246,000 元應由
    原告負責繳還。原告不服，提起訴願，經行政院決定：「勞
    工保險局95年8 月24日保受福字第09560410060 號函關於繳
    還87年11月至90年7 月老年農民福利津貼部分撤銷。其餘部
    分訴願駁回。」，勞保局則依上開訴願決定意旨，於95年11
    月30日以保受福字第09510095370 號函認原告尚應繳還90年
    8 月至94年3 月之老農福利津貼計147,000 元。原告猶未甘
    服，遂提起本件行政訴訟。
二、兩造聲明：
　　(一)原告聲明求為判決：1.行政院95年11月9 日院臺訴字第09
                          50093255號訴願決定及勞保局95年
                          8月24日保受福字第09560410060號
                          函處分不利原告之部分。
                        2.訴訟費用由被告負擔。
　　(二)被告聲明求為判決：1.駁回原告之訴（老年農民福利津貼
                          部分）。
                        2.訴訟費用由原告負擔。
三、兩造之爭點：
　　(一)原告主張之理由：
      查張邱勸參加本案農民健康保險與保險機關之雲林縣二崙
      地區農會及承保之勞保局依法應屬於民法上所規定之雙向
      契約，即張邱勸有繳交保險費之義務，而勞保局有為保險
      之義務，是為立於對等權位之法律關係，居於法律上之公
      平原則，張邱勸經勞保局核定自78年7 月17日喪失被保險
      人資格，則前述兩機關即應主動通知已經年滿65歲之被保
      險人，顯係其作業行為有民法第217 條規定之與有過失之
      責任，是以，若從嚴以觀之，上述兩機關既然續收保險費
      ，則保險關係尚存在，而原告據以請求喪葬津貼，當然無
      可置疑。今原告勉為接受，不計此權益，然若在追繳溢領
      之147000元，應屬於法無據，且張邱勸與上述兩機關之保
      險關係於張邱勸94年3 月31日死亡前仍屬存在，自非「溢
      領」，況其均交保險費，此屬理所當然之事。爰起訴請求
      判如訴之聲明。
　　(二)被告主張之理由：
      1.按84年5 月31日公布施行之老年農民福利津貼暫行條例
        第3 條規定「本條例之適用對象為年滿65歲且參加農民
        健康保險年資合計6 個月以上者，其福利津貼之發放至
        本人死亡當月止。」84年6 月8 日發布施行之老年農民
        福利津貼申領及核發辦法第2 條第1 項規定「老年農民
        年滿65歲，正參加農民健康保險，其加保年資合計6 個
        月以上，且無左列各款情形之一者，得依本辦法申領福
        利津貼‧‧‧」第8 條規定「已領取福利津貼之老年農
        民喪失第2 條第1 項所定資格時，應自事實發生之日起
        30日內，檢具相關文件資料，向所屬基層農會申報，並
        轉知勞工保險局；其福利津貼發放至喪失資格之當月止
        。‧‧‧老年農民有前項情形，其溢領之福利津貼應由
        本人或前項繼承人、領取人自事實發生之日起30日內繳
        還；未繳還者，得依法訴求。」次按行政程序法第131
        條規定「公法上之請求權，除法律有特別規定外，因5
        年間不行使而消滅。公法上請求權，因時效完成而當然
        消滅。前項時效，因行政機關為實現該權利所作成之行
        政處分而中斷。」又公法上之請求權，不僅指人民對國
        家之請求權，國家對人民之請求權亦包括在內，復為行
        政院89年2 月25日台89規字第05919 號函頒各機關依行
        政程序法修訂主管法規之參考原則第8 點所揭示。
      2.查勞保局原發給原告之被繼承人張邱勸女士87年11月至
        94年3 月老農津貼246,000 元，嗣查得張邱勸女士52年
        9 月26日經雲林縣二崙鄉農會理事會審查通過入會，惟
        其戶籍於66年12月6 日遷至臺縣板橋市，依農會法第18
        條第4 款規定，農會會員住址遷離原農會組織區域者為
        出會，張邱勸女士已喪失雲林縣二崙鄉農會會員資格；
        另張邱勸女士於78年7 月13日戶籍遷回雲林縣二崙鄉，
        惟未與土地所有權人（即原告）同戶，不符合農會會員
        應具備之資格條件規定，雖雲林縣二崙鄉農會於93年11
        月10日重審張邱勸女士為非會員自耕農，惟張邱勸女士
        未與土地所有權人同戶且其於75年6 月23日已領取勞工
        保險老年給付，仍與從事農業工作農民申請參加農民健
        康保險認定標準及資格審查辦法第2條 第1 項第6 款規
        定不符，其仍不符合非會員自耕農資格，乃核定自78年
        7 月17日起取消張邱勸女士農保被保險人資格，張邱勸
        女士不具申領老農津貼之資格條件，因張邱勸女士已於
        94年3 月31日死亡，勞保局以95年8 月24日保受福字第
        09560410060 號函原告負責繳還張邱勸女士溢領87年11
        月至94年3 月老農津貼計246,000 元，惟審諸時效者，
        乃一定事實狀態繼續存在於一定期間之法律事實，由權
        利之不行使而造成無權利狀態，時效制度既在尊重既存
        之事實狀態，及維持法律秩序之安定，政府與人民間之
        權利義務關係，更不宜經久不能確定（參照台中高等行
        政法院89年度訴字第45號判決）。張邱勸女士領取老農
        津貼之前提要件雖經勞保局核定自78年7 月17日起取消
        其農保資格而不存在，惟其領老農津貼之利益，若長期
        處於不確定之狀態，亦有違公法上請求權時效之立法用
        意。行政院爰將勞保局函請原告繳還87年11月至90年7
        月老農津貼部分撤銷，由勞保局另為適法之處理。其餘
        90年8 月至94年3 月老農津貼，既未逾5 年請求權時效
        ，勞保局於95年11月30日保受福字第09510095370 號函
        請原告繳還14萬7,000 元，並無不妥，應予維持。
      3.綜上所述，勞工保險局前開更正處分及行政院決定，均
        無不妥，請予以維持。另原告訴請恢復其農保被保險人
        資格及喪葬津貼應予給付部分，係屬內政部主管，應由
        該部委託機關勞工保險局檢卷答辯。
　　理  由
一、按84年5 月31日公布施行之老年農民福利津貼暫行條例第3
    條規定：「本條例之適用對象為年滿65歲且參加農民健康保
    險年資合計6 個月以上者，其福利津貼之發放至本人死亡當
    月止。」；84年6 月8 日發布施行之老年農民福利津貼申領
    及核發辦法第2 條第1 項規定：「老年農民年滿65歲，正參
    加農民健康保險，其加保年資合計6 個月以上，且無左列各
    款情形之一者，得依本辦法申領福利津貼‧‧‧」第8 條規
    定：「已領取福利津貼之老年農民喪失第2 條第1 項所定資
    格時，應自事實發生之日起30日內，檢具相關文件資料，向
    所屬基層農會申報，並轉知勞工保險局；其福利津貼發放至
    喪失資格之當月止。‧‧‧老年農民有前項情形，其溢領之
    福利津貼應由本人或前項繼承人、領取人自事實發生之日起
    30 日 內繳還；未繳還者，得依法訴求。」次按行政程序法
    第131 條規定：「公法上之請求權，除法律有特別規定外，
    因5 年間不行使而消滅。公法上請求權，因時效完成而當然
    消滅。前項時效，因行政機關為實現該權利所作成之行政處
    分而中斷。」又公法上之請求權，不僅指人民對國家之請求
    權，國家對人民之請求權亦包括在內，復為行政院89年2 月
    25日台89規字第05919 號函頒各機關依行政程序法修訂主管
    法規之參考原則第8 點所揭示。
二、緣原告之被繼承人張邱勸前由雲林縣二崙鄉農會於78年7 月
    17日向勞保局申報加入農民健康保險，並於88年5 月29日經
    由該農會向勞保局申請老農津貼，經該局准予發給。嗣勞保
    局以95年8 月24日保受福字第09560410060 號函原告，以張
    邱勸君經該局以94年7 月29日保受承字第09460231840 號函
    核定自78年7 月17日起取消農保被保險人資格，依老年農民
    福利津貼暫行條例第3 條及第4 條規定，應不得再申領老農
    津貼，前所溢領87年11月至94年3 月老農津貼計246,000 元
    應予繳還，因張邱勸已於94年3 月31日死亡，依法張邱勸前
    所溢領老農津貼246,000 元應由原告負責繳還。原告不服，
    提起訴願，經行政院決定：「勞工保險局95年8 月24日保受
    福字第09560410060 號函關於繳還87年11月至90年7 月老年
    農民福利津貼部分撤銷。其餘部分訴願駁回。」，勞保局則
    另依上開訴願決定意旨，於95年11月30日以保受福字第0951
     0095370號函認原告尚應繳還90年8 月至94年3 月之老農福
    利津貼計147,000 元。原告對上開訴願決駁回部分，猶未甘
    服，遂提起本件行政訴訟。兩造分別為前揭事實欄所載之陳
    述，準此，本件爭執之重點厥為勞保局原處分命原告繳還溢
    領之老農福利津貼是否合法。
三、查勞保局原發給原告之被繼承人張邱勸女士87年11月至94年
    3 月老農津貼246,000 元，嗣查得張邱勸女士52年9 月26日
    經雲林縣二崙鄉農會理事會審查通過入會，惟其戶籍於66年
    12月6 日遷至臺縣板橋市，依農會法第18 條 第4 款規定，
    農會會員住址遷離原農會組織區域者為出會，張邱勸女士已
    喪失雲林縣二崙鄉農會會員資格；另張邱勸女士於78年7 月
    13日戶籍遷回雲林縣二崙鄉，惟未與土地所有權人（即原告
    ）同戶，不符合農會會員應具備之資格條件規定，雖雲林縣
    二崙鄉農會於93年11 月10 日重審張邱勸女士為非會員自耕
    農，惟張邱勸女士未與土地所有權人同戶且其於75年6 月23
    日已領取勞工保險老年給付，仍與從事農業工作農民申請參
    加農民健康保險認定標準及資格審查辦法第2 條第1 項第6
    款規定不符，其仍不符合非會員自耕農資格，爰由勞保局於
    94年7 月29日保受福字第09460231840 號函，核定自78年7
    月17日起取消張邱勸女士農保被保險人資格，張邱勸女士不
    具申領老農津貼之資格條件，有勞保局前開函附卷可稽。而
    原告對於前開取消張邱勸女士農保被保險人資格之處分，並
    未於法定期間內向農民健康保險監理委員會申請爭議審議，
    此業經原告於本院準備程序中是認，記明在卷，從而，張邱
    勸女士農保被保險人資格自78年7 月17日起即被取消，已告
    確定，要無疑義。
四、次查因張邱勸女士已於94年3 月31日死亡，勞保局爰依據該
    局94年7 月29日保受福字第09460231840 號確定函取消張邱
    勸被保險人資格之意旨，以95年8 月24日保受福字第095604
    10060 號系爭函致原告，命原告負責繳還張邱勸女士溢領87
    年11月至94年3 月老農津貼計24 6,000元；惟按張邱勸女士
    領取老農津貼之前提要件雖經勞保局核定自78年7 月17日起
    取消其農保資格而不存在，惟其領老農津貼之利益，因部分
    罹於公法上請求權時效，行政院爰將勞保局函請原告繳還87
    年11月至90年7 月老農津貼部分撤銷，其餘未逾5 年請求權
    時效之90年8 月至94年3 月老農津貼部分，則駁回原告之訴
    願，即仍應繳還90年8 月至94年3 月之老農福利津貼計147,
    000 元。，揆諸前揭規定及說明，經核訴願決定並無不合。
五、原告主張其被繼承人張邱勸參加本案農民健康保險與保險機
    關之雲林縣二崙地區農會及承保之勞保局依法應屬於民法上
    所規定之雙向契約，基於法律上之公平原則，張邱勸經勞保
    局核定自78年7 月17日喪失被保險人資格，則前述兩機關即
    應主動通知已經年滿65歲之被保險人，上述兩機關既續收保
    險費，則保險關係尚存在，保險關係於張邱勸94年3 月31日
    死亡前仍屬存在，自非溢領云云；惟按張邱勸女士與農民健
    康保險局之關係非民法上之契約，而係強制契約之一種，其
    契約之效力自應受首揭法令之規範，張邱勸女士之被保險人
    資格既自78年7 月17日被取消，其領取之老農津貼，在5 年
    公法上請求權仍時實行之期限內，自應由原告負繳還之責，
    原告此項主張，洵屬一己主觀見解，要屬無據。
六、綜合上述，原告起訴論旨均不足採，其被繼承人張邱勸女士
    之農保被保險人資格既自78年7 月17日即被取消，所溢領之
    老農津貼，在5 年公法上請求權得實行之期限內，自應由原
    告負責繳還，從而，訴願決定駁回原告對於原處分命原告繳
    還90年8 月至94年3 月之老農福利津貼計147,000 元，核無
    不合，原告徒執前詞及一己主觀見解，聲請撤銷訴願決定及
    原處分不利之部分，為無理由，應予駁回。
七、據上論結，本件原告之訴為無理由，爰依行政訴訟法第98條
    第3 項前段，判決如主文。
中　　華　　民　　國　　96　　年　　4 　　月　　10　　日
                           第六庭法  官　闕　銘　富
上為正本係照原本作成。
本件以訴訟事件所涉及之法律見解具有原則性者為限，始得於本
判決送達後20日內向本院提出上訴狀並表明上訴理由，如已於本
判決宣示後送達前提起上訴者，應於判決送達後20日內補具上訴
理由（均按他造人數附繕本），且經最高行政法院許可後方得上
訴。
中　　華　　民　　國　　96　　年　　4 　　月　　14　　日
                                 書記官  孫　筱　晴
